臺中高等行政法院判決　　　　　　　　　　　　　　九十二年度訴字第一○二四號
　　　　　　　　　　　　　　　.
　　原　　　告　茂興工業股份有限公司
　　代　表　人　甲○○
　　訴訟代理人　丁○○
　　被　　　告　財政部臺灣省中區國稅局
　　代　表　人　乙○○
　　訴訟代理人　丙○○
右當事人間因營利事業所得稅事件，原告不服財政部中華民國九十二年十月二十日台
財訴字第○九二○○三三○四○號訴願決定，提起行政訴訟，本院判決如左：
　　主  文
原告之訴駁回。
訴訟費用由原告負擔。
　　事  實
一、事實概要：原告於八十八年度營利事業所得稅結算申報，列報災害損失新台幣（
    下同）一三、三二四、七五六元，全年所得額虧損一七、四四六、六四二元，經
    被告機關查獲災害損失中斗六廠廠房並未於九二一地震受損仍出租使用中，虛列
    災害損失四、六八七、六七二元，乃核定全年所得額虧損一二、二二六、九七○
    元，並就漏報所得額四、六八七、六七二元，依營利事業所得稅稅率計算之金額
    一、一六一、九一八元處一倍罰鍰一、一六一、九○○元（計至百元止）。原告
    不服，就罰鍰部分申經復查未獲變更，提起訴願亦遭駁回，遂提起本件行政訴訟
    。
二、兩造聲明：
    (一)原告聲明求為判決：訴願決定及原處分（復查決定）均撤銷。
　　(二)被告聲明求為判決：駁回原告之訴。
三、兩造之陳述：
    (一)原告主張之理由：
    1.按營利事業所得稅查核準則第一百零二條第二項規定，災害損失除海空難外應
      於法定期限十五日內，檢具損失清單提出申報，經主管稅捐稽徵機關派人勘查
      核定其災害損失金額後，得將其損失列報當年度營利事業所得稅結算申報書內
      。
    2.本件原告因八十八年發生九二一大地震，全部廠房（東勢廠）倒塌不堪使用，
      原告均遵照前揭查核準則之規定於災害事實發生後十五日內，檢具損失清單，
      報請該管稅捐稽徵機關即被告所屬東勢稽徵所派員勘查，東勢稽徵所亦以八十
      八年十月二十七日中區國稅東勢審字第八○○○六三一六號函准核定。原告依
      此暫認定災害損失一三、三二四、七五六元（東勢廠：八、六三七、○八四元
      、斗六廠：四、六八七、六七二元）。原告依查核準則規定，列報於八十八年
      度營利事業所得稅結算申報書內，原告並無故意虛列損失。
    3.退步言，縱使被告機關於九十年五月四日簽發調帳通知，並於九十年九月辦理
      查核工作時，發現原告斗六廠之廠房設備四、六八七、六七二元，不應列入災
      害損失，此亦僅係災害損失金額由被告機關依職權調整減列（剔除）即可，被
      告機關率以違章罰鍰論處，對原告殊欠公允。按營利事業所得稅查核準則第一
      百零五條規定：「應列資產之項目，列為損失或費用者，應予轉正」。原告斗
      六廠的廠房設備四、六八七、六七二元，係資產項目。原告依據前揭八十八年
      十月二十七日中區國稅東勢審字第八○○○六三一六號函准核定，誤列申報於
      八十八年度營利事業所得稅結算申報書內（地震災害損失）。此種誤列，由被
      告機關依職權予以轉正即可。
    4.況且原告於九十年五月十五日辦理八十九年度營利事業所得稅結算申報時，即
      於會計師查核簽證報告書中，調整更正申報（即將斗六廠之損失剔除，不列入
      災害損失），又於同年五月二十五日查核期間內，自動提出相同之補充說明。
    5.八十八年度原告已出現重大虧損，縱如被告機關核定原告八十八年度虧損額應
      為一二、二二六、九七○元，而非原告申列之一七、四四六、六四二元，但原
      告依法仍無需繳納營利事業所得稅，原告實無虛列災害損失之動機與實益。所
      得稅法第一百十條第一項關於漏報短報之處罰，其立法意旨係為防止納稅義務
      人逃漏稅，惟本件原告因虧損纍纍，根本不需逃漏稅。
    6.按稅捐稽徵法第四十八條之二第一項規定「依本法或稅法規定應處罰鍰之行為
      ，其情節輕微，或漏稅在一定金額以下者，得減輕或免予處罰。」及行政訴訟
      法第二百零一條規定「行政機關依裁量所為之行政處分，以其作為或不作為逾
      越權限或濫用權力者為限，行政法院得予撤銷。」參照，請判決如訴之聲明。
    (二)被告答辯之理由：
    1.按「納稅義務人自動向稅捐稽徵機關補報並補繳所漏稅款者，凡屬未經檢舉、
      未經稽徵機關或財政部指定之調查人員進行調查之案件，左列之處罰一律免除
      ．．．二、各稅法所定關於逃漏稅之處罰。」為稅捐稽徵法第四十八條之一第
      一項第二款所明定。次按「納稅義務人已依本法規定辦理結算申報，但對依本
      法規定應申報課稅之所得額有漏報或短報情事者，處以所漏稅額兩倍以下之罰
      鍰．．．營利事業因受獎勵免稅或營業虧損，致加計短漏之所得額後仍無應納
      稅額者，應就短漏之所得額依當年度適用之營利事業所得稅稅率計算之金額，
      分別依前兩項之規定倍數處罰。」為所得稅法第一百十條第一項及第三項所明
      定。
    2.原告本年度列報災害損失一三、三二四、七五六元，係九二一地震災害損失，
      其中含有斗六廠廠房未折減餘額四、六八七、六七二元，惟經被告機關查得該
      廠房並未於九二一地震受損，仍出租使用中，原告顯然虛列災害損失四、六八
      七、六七二元，乃核定全年所得額虧損一二、二二六、九七○元，另就漏報所
      得額四、六八七、六七二元，依營利事業所得稅稅率計算之金額一、一六一、
      九一八元處一倍罰鍰一、一六一、九○○元。原告不服，主張虛報之災害損失
      ，辦理八十九年度營利事業所得稅結算申報時已發現並於會計師查核報告書內
      調整更正申報，並無故意申報不實，且係在被告機關核定前自動說明及表達調
      整更正申報之意思，依規定應免依短漏報論處云云，申經被告機關復查決定以
      ，查本案於九十年五月四日寄發調帳通知，有調帳通知稿及送達回執可稽，本
      件調查基準日為九十年五月四日，原告於同年月十五日辦理八十九年度營利事
      業所得稅結算申報，雖於會計師查核簽證報告書中調整更正申報，查核時又於
      同年月二十五日自動提出相同之補充說明，惟該二次作為均係於調查基準日之
      後，並無免罰規定之適用，復查後遂予維持。原告仍表不服，提起訴願，訴經
      財政部訴願決定除持與被告機關相同論見外，並以原告對本年度虛列災害損失
      四、六八七、六七二元，並無爭執，而於九十年五月十五日辦理八十九年度營
      利事業所得稅結算申報，始在會計師查核簽證報告書中調整更正申報，被告機
      關於同年月四日寄發調帳通知，此有調帳通知稿及送達回執可稽，被告機關認
      定原告無首揭稅捐稽徵法第四十八條之一免罰規定之適用，核無違誤，遂予以
      駁回。
    3.訴訟意旨略謂：原告訴稱九十年五月十五日辦理八十九年度營利事業所得稅結
      算申報，即於會計師查核簽證報告書中調整更正申報，又於九十年五月二十五
      日自動提出相同之補充說明，且原告本年度仍無需繳納營利事業所得稅，實無
      虛列災害損失之動機云云。
    4.原告對斗六廠廠房並未於九二一地震受損仍出租使用中，八十八年度虛列災害
      損失四、六八七、六七二元，並無爭執，原告八十八年度營利事業所得稅並未
      自動更正申報，簽證會計師於九十年五月二十五日始提出上開事實之查核補充
      說明，且於九十年五月十五日辦理八十九年度營利事業所得稅結算申報，始在
      會計師查核簽證報告書中調整更正申報，惟被告機關於同年月四日寄發調帳通
      知，此有調帳通知稿及送達回執可稽，本件調查基準日為九十年五月四日，原
      告該二次作為均係於調查基準日之後，並無免罰規定之適用，原告主張，並不
      足採。
    5.基上論結，原處分及訴願決定並無違誤，請准如訴之聲明判決。
　　理  由
一、按「納稅義務人自動向稅捐稽徵機關補報並補繳所漏稅款者，凡屬未經檢舉、未
    經稽徵機關或財政部指定之調查人員進行調查之案件，左列之處罰一律免除；其
    涉及刑事責任者，並得免除其刑：．．．二、各稅法所定關於逃漏稅之處罰。」
    為稅捐稽徵法第四十八條之一第一項第二款所明定。次按「營利事業所得之計算
    ，以其本年度收入總額減除各項成本費用、損失及稅捐後之純益額為所得額。」
    、「納稅義務人已依本法規定辦理結算申報，但對依本法規定應申報課稅之所得
    額有漏報或短報情事者，處以所漏稅額兩倍以下之罰鍰。．．．營利事業因受獎
    勵免稅或營業虧損，致加計短漏之所得額後仍無應納稅額者，應就短漏之所得額
    依當年度適用之營利事業所得稅稅率計算之金額，分別依前兩項之規定倍數處罰
    。」所得稅法第二十四條及第一百十條第一項、第三項亦分別定有明文。
二、本件原告於八十八年度營利事業所得稅結算申報，列報災害損失一三、三二四、
    七五六元，全年所得額虧損一七、四四六、六四二元，經被告機關查獲災害損失
    中斗六廠廠房並未於九二一地震受損仍出租使用中，虛列災害損失四、六八七、
    六七二元，乃核定全年所得額虧損一二、二二六、九七○元，並就漏報所得額四
    、六八七、六七二元，依營利事業所得稅稅率計算之金額一、一六一、九一八元
    處一倍罰鍰一、一六一、九○○元（計至百元止）。原告就罰鍰部分不服，循序
    提起本件行政訴訟。
三、經查，本件原告八十八年度列報災害損失一三、三二四、七五六元（東勢廠：八
    、六三七、○八四元、斗六廠：四、六八七、六七二元），係九二一地震災害損
    失，其中斗六廠廠房經被告機關初查查得該廠房並未於九二一地震受損，仍出租
    使用中，原告虛列災害損失四、六八七、六七二元，並為原告所不爭，乃核定全
    年所得額虧損一二、二二六、九七○元，就漏報所得額四、六八七、六七二元，
    按稅率計算之金額一、一六一、九一八元，依所得稅法第一百十條第三項之規定
    處一倍罰鍰一、一六一、九○○元，並無不合。又原告虛列上開災害損失，因原
    告營業虧損，被告依所得稅法第一百十條第三項之規定予以處罰，係處罰其申報
    不實，與原告是否逃漏稅無關。原告虛列上開災害損失，縱非故意，亦有過失，
    依司法院釋字第二七五號解釋，仍應受罰。次查，本件被告係於九十年五月四日
    寄發調帳通知，有調帳通知稿及送達回執可稽（見原處分卷第九七、九八頁），
    依首揭規定，本件調查基準日為九十年五月四日，原告於同年五月十五日辦理八
    十九年度營利事業所得稅結算申報，雖於會計師查核簽證報告書中調整更正申報
    ，查核時又於同年五月二十五日自動提出相同之補充說明（見原處分卷第一二八
    頁），惟該二次作為均係於調查基準日之後，並無免罰規定之適用。又按營利事
    業所得稅查核準則第一百零五條規定：「應列資產之項目，列為損失或費用者，
    應予轉正。例如：遞延費用列為費用，資本支出列為費用支出。」該條所稱之轉
    正，係指實際上有該項費用或支出，因項目誤列，予以轉正而言。本件原告八十
    八年度列報災害損失一三、三二四、七五六元，其中斗六廠四、六八七、六七二
    元部分，係屬虛列，核與該條規定不符，非屬轉正之範圍。另原告虛列災害損失
    其金額高達四、六八七、六七二元，其應處罰鍰為一、一六一、九○○元，未符
    合稅務違章案件減免處罰標準之規定，自無減輕或免罰之適用，被告予以處罰，
    亦無逾越權限或濫用權力之情形。綜上所述，原告上開主張，均不足採。從而，
    被告所為之原處分，核無違誤，復查決定及訴願決定遞予維持，亦無不合。原告
    仍執前詞訴請撤銷，為無理由，應予駁回。
四、據上論結，本件原告之訴為無理由，依行政訴訟法第一百九十五條第一項後段、
    第九十八條第三項前段，判決如主文。
中　　　華　　　民　　　國　　九十三　　年　　　三　　　月　　二十四　　日
                 臺 中 高 等 行 政 法 院   第 二 庭
                                審 判 長 法  官　胡　國　棟
                                         法  官　王　德　麟
                                         法  官　林　秋　華
右正本證明與原本無異。
如不服本判決，應於判決送達後二十日內向本院提出上訴書狀，其未表明上訴理由者
，應於提起上訴後二十日內向本院提出上訴理由書（須依對造人數附具繕本）；如於
本判決宣示或公告後送達前提起上訴者，應於判決送達後二十日內補提上訴理由書（
須附繕本）。未表明上訴理由者，逕以裁定駁回。
提起上訴應預繳送達用雙掛號郵票三九○元（三十四元及五元郵票各十份)。
中　　　華　　　民　　　國　　九十三　　年　　　三　　　月　　二十四　　日
                                         法院書記官　王　百　全
